【裁判字號】    98,上易,685
【裁判日期】    981104
【裁判案由】    詐欺
【裁判全文】
臺灣高等法院高雄分院刑事判決         98年度上易字第685號
上  訴  人
即  被  告  丁○○
上列上訴人因詐欺案件，不服臺灣高雄地方法院97年度易字第
1184號中華民國98年6 月19日第一審判決（起訴案號：臺灣高雄
地方法院檢察署96年度偵續字第496 號），提起上訴，本院判決
如下：
     主  文
上訴駁回。
     事  實
一、丁○○於民國94年10月間，因乙○○之配偶陳玲向其借款尚
    積欠新臺幣（下同）100 餘萬元未清償，遂提出其所持有之
    陳玲簽發用以擔保借款之面額與借款金額相同之支票及本票
    影本向乙○○催討陳玲之欠款，乙○○因而陸續代陳玲清償
    積欠丁○○之借款，並依照清償之金額陸續向丁○○索回陳
    玲所簽發用以擔保借款之支票及本票正本，至95年12月間，
    乙○○共代陳玲償還丁○○105 萬元。其中陳玲於94年9 月
    20日向丁○○借款15萬元，並同時簽發支票號碼374592，發
    票日94年9 月30日，面額15萬元，付款人安泰商業銀行前金
    分行之支票1 紙，及票據號碼TH0000000 號、發票人為陳玲
    、發票日為94年9 月20日、到期日為94年9 月30日，面額15
    萬元之本票1 紙（下稱本件本票）以為擔保。詎丁○○明知
    本件本票所擔保之債務，業經陳玲於94年9 月30日所簽上開
    支票兌現已清償完畢，其並未將本件本票返還陳玲，竟意圖
    為自己不法之所有，基於詐欺取財之犯意，於96年4 月25日
    將上開本票影本1 紙，交予不知債已獲償之丙○○持向乙○○佯稱該本票係丙○○之友人向其借款，質押在丙○○處云
    云，要求乙○○清償票款，致乙○○陷於錯誤，先後接續於
    96年4 月26日、同年5 月2 日、同年5 月7 日、同年5 月8
    日，共交付15萬元予丙○○及不知情之甲○○（原名方麗萍
    ），丙○○及甲○○收受上開款項轉交予丁○○後，丁○○
    遂將上開15萬元本票正本交由丙○○於96年5 月8 日交還予
    乙○○。嗣乙○○發覺有異，經向丙○○詢問得知該本票持
    有人原係丁○○，始悉上情。
二、案經乙○○訴由臺灣高雄地方法院檢察署檢察官偵查起訴。
    理  由
壹、證據能力方面：
一、證人乙○○於檢察事務官調查時所為陳述之證據能力：
    按被告以外之人於檢察事務官、司法警察官或司法警察調查
    中所為之陳述，與審判中不符時，其先前之陳述具有較可信
    之特別情況，且為證明犯罪事實存否所必要者，得為證據，
    刑事訴訟法第159 條之2 定有明文。證人即告訴人乙○○於
    檢察事務官調查時，對於就被告向其催討陳玲之欠款，其代
    陳玲向被告清償欠款，其向陳玲求證之內容及被告交還陳玲
    所開立之支票及本票之時間、經過等主要待證事實部分之證
    述內容，較其在原審審判中作證時詳細，而有不符之情形。
    原審審酌人之記憶力因其年齡而有衰退現象，上開證人於檢
    察事務官調查時之證述距案發日較近，當時記憶自較深刻，
    可立即反應所知，不致因時隔日久而遺忘案情，亦較無審判
    時來自被告同庭在場之壓力，應認證人乙○○先前所為陳述
    ，其外部附隨之環境或條件，具有較可信之情況，且為證明
    被告犯罪存否所必要，是證人即告訴人乙○○於檢察事務官
    調查時所為之陳述，有證據能力。
二、證人陳玲、乙○○、丙○○於檢察官訊問時陳述之證據能力
    ：
    按被告以外之人於偵查中向檢察官所為陳述，除顯有不可信
    之情況者外，得為證據，同法第159 條之1 第2 項定有明文
    。次按刑事訴訟法第159 條之1 所稱被告以外之人於審判外
    偵查中向檢察官所為之陳述，係指已經被告或其辯護人行使
    反對詰問權者而言，如檢察官於偵查中訊問被告以外之人之
    程序，未予被告或其辯護人行使反對詰問權之機會，除有刑
    事訴訟法第159 條之3 所列各款之情形以外，法院均應傳喚
    該陳述人到庭，使被告或其辯護人有行使反對詰問權之機會
    ，否則該項審判外在偵查中向檢察官所為之陳述，縱使已經
    具結，或並無顯不可信之情況，仍不具備適法之證據能力（
    最高法院95年度台上字第5160號判決意旨參照）。查證人陳
    玲、乙○○、丙○○於檢察官偵查中所為之陳述，均經具結
    而為證述，查無檢察官在偵查時有不法取供之情形，且證人
    陳玲、乙○○業經原審行交互詰問程序，被告之對質詰問權
    已獲得保障，而證人丙○○經原審傳喚、拘提及本院傳喚均
    不到庭，有送達回證、拘票、報告等在卷可憑，亦有刑事訴
    訟法第159 條之3 第3 款之情形，依上說明，證人陳玲、乙○○、丙○○於偵查中之證詞自均具有證據能力。
三、證人即告訴人乙○○於96年8 月13日檢察事務官調查時提出
    之還款明細表、證人丙○○給被告之紙條之證據能力：
    按被告以外之人（包括證人、鑑定人、告訴人、被害人及共
    同被告等）於審判外之陳述雖不符刑事訴訟法第159 條之1
    至之4 等4 條之規定，而經當事人於審判程序同意作為證據
    ，法院審酌該言詞陳述或書面陳述作成時之情況，認為適當
    者，亦得為證據；當事人、代理人或辯護人於法院調查證據
    時，知有刑事訴訟法第159 條第1 項不得為證據之情形，而
    未於言詞辯論終結前聲明異議者，視為有前項之同意，同法
    第159 條之5 定有明文。證人乙○○於96年8 月13日檢察事
    務官調查時提出之還款明細表（見他字卷頁57至58），及證
    人丙○○給被告之紙條（見偵續卷頁54），均為被告以外之
    人於審判外所為之書面陳述，雖屬傳聞證據，惟經查無刑事
    訴訟法第159 條之1 至第159 條之4 之傳聞證據例外情形，
    且於本院審判言詞辯論終結前，檢察官、被告、辯護人均未
    聲明異議（下稱原審易字卷頁101 、102 ），本院審酌該書
    面陳述作成時並無不當取供之情況，且為證人乙○○依照其
    還款給被告之過程所整理之紀錄，認為適當，得為證據。
貳、實體方面：
一、訊據上訴人即被告丁○○（下稱被告）固坦認曾持本件本票
    影本交予丙○○，使其持向告訴人乙○○（下稱告訴人）索
    討陳玲積欠債務獲償15萬元，惟矢口否認涉有何詐欺取財犯
    行，辯稱：陳玲曾另外向伊借款15萬元而僅開立本票擔保，
    伊可能係在陳玲或告訴人返還款本件本票所擔保之債務時，
    誤將其擔保另筆債務所開立之本票返還陳玲，而未將本件本
    票返還，事後又將
    本件本票持交丙○○借款致生誤會；而丙○○事後曾要脅伊
    提出20萬元處理，伊因不從始遭丙○○誣陷云云。經查：
  1.被告於94年10月間，因告訴人之配偶陳玲向其借款尚有100
    餘萬元未清償，被告遂提出其所持有之陳玲簽發用以擔保借
    款之面額與借款金額相同之支票及本票影本，向告訴人催討
    陳玲之欠款，告訴人因而陸續代陳玲清償積欠被告之借款，
    並依照清償之金額，向被告索回陳玲所簽發用以擔保借款之
    支票、本票正本，至95年12月間，告訴人共償還被告105 萬
    元。被告於96年4 月25日將其持有之本件本票影本1 紙，交
    予不知債已獲償之丙○○持向告訴人佯稱該本票係丙○○之
    友人向其借款，質押在丙○○處云云，要求告訴人清償票款
    ，致告訴人先後於96年4 月26日、同年5 月2 日、同年5 月
    7 日、同年5 月8 日，共交付15萬元予丙○○及不知情之甲○○（原名方麗萍），丙○○將收取之款項交予被告後，被
    告遂將本件本票正本交由丙○○於同年5 月8 日交還予告訴
    人等情，為被告所不爭執（見偵續字卷第17頁、原審易字卷
    第22、110 頁、本院卷頁35），核與證人即告訴人乙○○於
    偵查中及原審證述（見偵續字卷頁15、原審易字卷頁47、53
    、54），及證人丙○○於偵查中證述（見偵續字卷頁15至16
    ）情節大致相符，並有告訴人製作之還款明細表1 紙、本票
    影本4 紙、支票影本3 紙、收據影本4 紙、本件本票影本1
    紙（見他字卷頁57、58、頁6 至14上方）在卷為憑，堪以認
    定。
  2.被告於原審曾供稱：陳玲跳票之前，都是同時開支票及本票
    ，伊有請陳玲在本票後面簽他先生的姓名、身分證字號；有
    1 、2 次她只開本票給伊，並說之後要補支票給伊，但是後
    來都沒有補開給伊，伊後來才知道這1 、2 次先開本票再開
    支票的情形是在陳玲跳票之後等語（見原審易字卷第46、10
    5 頁），與證人陳玲於偵查中證稱：伊在同一次的借款，本
    票的到期日與支票的發票日為同一日，就表示是該次借款所
    開立的兩張票據等語（見偵續字卷第44頁）相符，可知陳玲
    在跳票前向被告借款時，有同時簽發支票與本票各1 紙作為
    擔保之情形。參以陳玲在安泰銀行前金分行之帳號00000000
    0000號帳戶，首次退票日為94年10月4 日，於94年10月28日
    列為拒絕往來並結清乙節，有該行97年8 月6 日號函及檢送
    之交易明細表在卷為憑（見原審審易字卷頁44至46），核對
    本件15萬元本票之發票日為94年9 月20日、到期日為94年9
    月30日，有該本票影本在卷為憑（見他字卷頁14上方），足
    認本件15萬元本票所擔保之借款時間為94年9 月20日，是在
    陳玲94年10月4 日跳票之前，則陳玲此次借款時，應係同時
    簽發15萬元同額支票及本票各1 紙以供擔保，陳玲於該次借
    款所簽發之支票發票日與本件15萬元本票之到期日同為94年
    9 月30日。
  3.證人陳玲於偵查中證稱：伊有開立15萬元的本票給被告，該
    次借款伊已於94年9 月30日清償，同1 次借款之同額支票（
    發票日為94年9 月30日）應該已被被告軋進伊在安泰銀行前
    金分行的帳戶（9341-1) 內，但是同次借款的15萬元本票，
    被告當時沒有還伊，而在96年4 月25日交給丙○○向伊先生
    要錢等語（見偵續字卷頁44），已證述其有兌現支票，清償
    向被告借貸之15萬元債務，被告並未歸還其所簽發同額本票
    之情事。佐以安泰商業銀行前金分行97年3 月24日安前作字
    第0976000156號函，檢送之該行存戶陳玲自93年1 月起至97
    年3 月17日止之存款明細所示，陳玲在該行之000000000000
    號帳戶於94年9 月30日確有1 筆兌現支票號碼374592號、金
    額15萬元之紀錄（見偵續字卷第57、66頁），且該紙支票之
    託收人帳號為00000000000 、託收人為丁○○（即被告）、
    發票日為94年9 月30日、兌付日為94年9 月30日，有安泰商
    業銀行前金分行97年4 月8 日安前作字第0976000186號函及
    檢送之該紙支票正、反面影本1 紙（見偵續字卷第71至72頁
    ）附卷為憑，而被告提出之臺灣企銀成功分行帳號00000000
    000 號活期儲蓄存款存摺影本，亦有載明被告於94年9 月29
    日託收到期日為94年9 月30日之支票，及該帳戶於94年9 月
    30日「次轉本0000000 」存入15萬元之紀錄（見原審審易字
    卷第33、38、41頁），堪認本件本票擔保之借款，確經陳玲
    於94年9 月30日，以兌現支票號碼374592號支票之方式清償
    完畢。被告辯稱告訴人與陳玲在96年4 月25日以前，尚未清
    償本件15萬元借款云云，顯非實在。
  4.再者，被告於原審供稱：陳玲向伊借錢，還錢時都是直接匯
    入伊之銀行帳戶，伊去提領出來還人家，也曾經拿她的支票
    去兌現，她不曾拿現金給伊；陳玲存款進去，伊就領出來等
    語（見原審易字卷第109 、101 頁），參以被告提出之臺灣
    企銀成功分行帳號00000000000 號丁○○活期儲蓄存款存摺
    影本1 份內容觀之，被告於94年10月4 日陳玲跳票前，有持
    續以該帳戶託收陳玲所簽發支票之紀錄（原審審易字卷頁41
    ），則被告對於本件15萬元本票所擔保之15萬元借款，已由
    陳玲於94年9 月30日以兌現同額支票之方式清償之事實，不
    能諉為不知。又被告於原審供稱：陳玲還款後，她開給被告
    之支票、本票，陳玲會到其公司拿等語（見原審易字卷頁10
    9 ），而證人陳玲於原審證稱：伊還錢後，被告不一定會將
    票還伊，他有時會告訴伊下次再拿票，那時伊跟被告借貸關
    係頻繁，伊沒有要求每次還錢，被告就要將票還給伊等語（
    見原審易字卷頁39），並於偵查中證述：伊於94年9 月30日
    清償15萬元借款後，被告未將同次借款之15萬元本票還伊等
    語（見偵續字卷頁44），堪認被告確實未於陳玲94年9 月30
    日還款15萬元後，將本件本票歸還。是以，被告明知陳玲已
    清償本件15萬元借款，卻未將本件本票交還陳玲，竟於96年
    4 月25日將本件本票影本交由丙○○，持向告訴人佯稱此本
    票係丙○○之友人向丙○○調錢，質押在丙○○處云云，向
    告訴人要求清償，自難謂被告無詐欺取財之犯意。
  5.被告固於偵查中辯稱：本件本票是陳玲透過伊向伊朋友借15
    萬元，沒有開支票給伊，伊當時向伊朋友調15萬元給他，將
    本票交給調錢給伊之朋友，後來因為伊標會標了15萬元還伊
    朋友，他就把本票還給伊云云（偵續字卷頁16），於原審供
    稱：伊借給陳玲的錢是伊向王莞莉及她同學調用的等語（原
    審易字卷頁106 ），並提出會單1 紙為佐（見原審審易字卷
    頁95）。惟查，被告於原審供稱陳玲是在跳票後，始有單獨
    開立本票借款之情形（原審易字卷頁21、105 ），而本件本
    票之發票日為94年9 月20日，在陳玲94年10月4 日跳票之前
    ，則被告辯稱本件15萬元本票之借款，陳玲未簽發支票云云
    ，即不可採。又證人王莞莉於原審證稱：陳玲每次向伊借款
    都是透過被告，伊每次借款都有拿到票，被告曾經標會還伊
    錢，約還了10萬元左右，伊與陳玲之金錢往來都是透過被告
    ，伊沒有直接與陳玲有金錢往來；陳玲借錢後期因為沒有支
    票可以用，會單獨開本票借錢，陳玲在跳票前開支票較多，
    本票較少，伊只知道陳玲後面說她要申請支票，所以先開本
    票，支票申請下來再換本票回去，之前沒說過；伊所有的票
    其實都是被告保管的等語（原審易字卷頁56至58、60、61）
    ，關於被告標會還款之金額，與陳玲簽發之票據究係由被告
    保管或由王莞莉保管等節，與被告所述不符，被告辯稱本件
    本票，係由其標會以會款償還金主，金主始將本件15萬元本
    票歸還云云，亦非可採。
  6.上訴意旨復以，陳玲已證稱不記發票日、到期日是否同一，
    亦不記得每次借款是否同時開立支票或本票，則被告可能係
    在陳玲或告訴人還款時抽錯與15萬元同額之他張本張交還告
    訴人，以致本件本票尚留存於被告處，被告再交由丙○○向
    告訴人催討債務云云，惟如前所述，被告已供明陳玲跳票之
    前，借款都是同時開支票及本票，陳玲跳票後，始有單獨開
    立本票借款之情形，則被告於94年9 月30日支票兌現時，應
    尚未持有陳玲為借款單獨開立之本票，且無證據證明陳玲此
    時尚有他筆15萬元借款未開立支票之情形，此項辯解，委無
    足採。此與被告被訴以另紙到期日94年10月17日面額20萬元
    之本票，持向告訴人催討債務，涉犯詐欺取財罪嫌部分（此
    部分業經原審判決無罪確定），因其發票日為94年10月12日
    （見偵卷頁14），已在上開首次退票日94年10月4 日之後，
    尚無從證明被告持該20萬元本票借款時，曾另開立支票擔保
    ，即不能徒以告訴人兌現發票日亦為94年10月17日面額20萬
    之支票，即推論被告持該20萬元之本票向告訴人催討係屬詐
    欺，此與被告持本件15萬元本票向告訴人催討債務部分，係
    屬兩事，併此敘明。
  7.復以被告係委由第三人丙○○持本件本票向告訴人催付，已
    為被告所自承，而證人丙○○於偵查中證述：96年4 月25日
    當天被告將本件本票給伊，要伊持向乙○○要錢，被告載伊
    到乙○○住處外面，只有伊進去，被告在外面等，該本票不
    是被告或其他人向伊調錢而押在伊處，是被告直接交給伊，
    叫伊配合他做，因為被告知道乙○○何時有錢會進來等語（
    見偵續字卷頁16），已證述係被告委其向乙○○收取票款。
    被告雖辯稱：伊未載丙○○去乙○○住處，伊寫地址給丙○○，他自己與他女朋友去找的云云（見原審易字卷頁112 ）
    ，惟被告自承其不識字（見原審易字卷頁22），如何寫地址
    給丙○○？被告所辯並不合理，應以證人丙○○之證述較為
    可採。又依證人丙○○前揭證詞，已可認定係被告要求丙○○編造不實事由向告訴人收取票款，則若被告自認債務正當
    ，何以未親自催討而經由他人佯稱受其他金主委託催討債務
    ，益證其心虛之情，被告應有施詐之意甚明。至本件並無證
    據證明丙○○知悉被告與告訴人及陳玲間之債權債務關係，
    且參酌被告所述證人丙○○寫好塞在其住處門下之字條內容
    「如果你不和我連絡，我就全盤托出你是主謀，我和我女朋
    友是完全不知情況下，受你所託去收取帳款。請你別自誤，
    況且乙○○也同意私下和解處理。」等語（見偵續字卷第54
    頁、原審易字卷第102 頁），應認證人丙○○於向告訴人收
    取票款時，並不知情陳玲已清償此筆債務之情事，併此敘明
    。
  8.綜上所述，被告此部分所辯均不可採，本件事證明確，被告
    此部分詐欺取財犯行堪以認定，應依法論科。
二、核被告所為，係犯刑法第339 條第1 項詐欺取財罪。被告利
    用不知情之丙○○向告訴人為詐欺取財行為，係間接正犯。
    被告於密切接近之時地詐使告訴人先後多次給付款項，均係
    基於同一給付目的，依社會健全觀念，難以強行分開，應論
    以接續犯。
三、原審認被告罪證明確，因而適用刑法339 條第1 項、第41條
    第1 項、刑法施行法第1 條之1 等規定，並審酌被告明知告
    訴人為陳玲清償欠款，不了解陳玲財務狀況，竟認為有機可
    乘，利用不知情之丙○○，持其未歸還陳玲之本件15萬元本
    票，向告訴人詐取15萬元之犯罪動機、目的、方法及其所獲
    取之財物，且犯後飾詞卸責，未見悔意，迄今未與告訴人和
    解等一切情狀，量處有期徒刑3 月，並諭知易科罰金以新台
    幣100 元折算1 日之折算標準。其認事用法，核無不合，量
    刑亦屬允當。被告上訴意旨否認犯罪，指摘原判決不當，為
    無理由，應予駁回。
四、至被告另被訴持業已獲償之面額20萬元本票向告訴人催討債
    務，涉犯刑法詐欺取財罪嫌部分，業經原審判處被告無罪，
    未經上訴確定，爰不予論列。
據上論斷，應依刑事訴訟法第368條，判決如主文。
本案經檢察官王登榮到庭執行職務。
中    華    民    國    98    年    11    月    4     日
                  刑事第七庭    審判長法  官  莊飛宗
                                      法  官  陳明富
                                      法  官  蔡廣昇
以上正本證明與原本無異。
本件判決不得上訴。
中    華    民    國    98    年    11    月    5     日
                                      書記官  曾允志
附錄本判決論罪科刑法條：
中華民國刑法第339條第1項
（普通詐欺罪）
意圖為自己或第三人不法之所有，以詐術使人將本人或第三人之
物交付者，處5 年以下有期徒刑、拘役或科或併科1 千元以下罰
金。


司法院資訊處製作；財團法人民間司法改革基金會備份。
